【裁判字號】    98,交聲,4315
【裁判日期】    981125
【裁判案由】    聲明異議
【裁判全文】
臺灣臺中地方法院交通事件裁定        98年度交聲字第4315號
原處分機關  交通部公路總局臺中區監理所
異  議  人
即受處分人  甲○○
上列受處分人因違反道路交通管理處罰條例案件，對於交通部公
路總局臺中區監理所於民國98年11月6日所為之處分（原處分案
號：中監違字第裁60-HC0000000號裁決書）聲明異議，本院裁定
如下：
    主    文
原處分關於裁處罰鍰新臺幣肆萬玖仟伍佰元部分撤銷。
前項撤銷部分，甲○○不罰。
    理    由
一、原處分意旨略以：異議人即受處分人甲○○駕駛車牌號碼6U
    -1856號自小客車，於民國96年10月21日16時53分許，在臺
    中縣龍井鄉○○路○段19號前，因「酒後駕車，經酒測器檢
    測呼吸氣達0.83mg/l超過0.55mg/l（禁駛）」之違規，為臺
    中縣警察局烏日分局以中縣警交字第HC0000000號舉發違反
    道路交通管理事件通知單舉發，本站於98年11月6日以中監
    違字第裁60-HC0000000號裁決書，依違反道路交通管理處罰
    條例第三十五條第一項第一款裁處罰鍰新臺幣（下同）49,5
    00元，吊扣駕駛執照12個月，施以道安講習，逾期依裁決書
    處罰主文規定裁處等語。
二、異議人聲明異議意旨略以：依據行政罰法第二十六條規定，
    一行為同時觸犯刑事法律及違反行政法上義務規定者，依刑
    事法律處罰之。本人業經法院被判緩起訴處分，並已繳納60
    ,000元在案，而監理機關另要向本人處罰行政罰鍰49,500元
    ，並執行吊扣駕照，實無再一事二罰處行政罰之必要，請庭
    上撤銷行政罰鍰49,500元，以維持公平正義原則。
三、按汽車駕駛人，駕駛汽車經測試檢定酒精濃度超過規定標準
    者，處新臺幣一萬五千元以上六萬元以下罰鍰，並當場移置
    保管其車輛及吊扣其駕駛執照一年；因而肇事致人受傷者，
    並吊扣其駕駛執照二年；致人重傷或死亡者，吊銷其駕駛執
    照，並不得再考領；道路交通管理處罰條例第三十五條第一
    項第一款定有明文。又汽車駕駛人飲用酒類或其他類似物後
    其吐氣所含酒精濃度超過每公升0.25毫克或血液中酒精濃度
    超過百分之0.05以上者，不得駕車，道路交通安全規則第一
    百十四條第二款亦有明文。
四、經查：
（一）本件異議人駕駛車牌號碼6U-1856號自小客車，於96年10
      月21日16時53分許，在臺中縣龍井鄉○○路○段19號前，
      因「酒後駕車，經酒測器檢測呼吸氣達0.83mg/l超過0.55
      mg/l」之違規，為臺中縣警察局烏日分局以中縣警交字第
      HC0000000號舉發違反道路交通管理事件通知單，依違反
      道路交通管理處罰條例第三十五條第一項第一款之規定掣
      單舉發，業經異議人坦認屬實，並有上開臺中縣警察局烏
      日分局舉發違反道路交通管理事件通知單影本在卷可稽，
      是異議人酒後駕車之事實，應堪認定。從而，臺中縣警察
      局烏日分局以其有違反道路交通管理處罰條例第三十五條
      第一項第一款規定之行為，製作上開舉發違反道路交通管
      理事件通知單予以舉發，經原處分機關交通部公路總局臺
      中區監理所於98年11月6日依道路交通管理處罰條例第三
      十五條第一項第一款規定，以中監違字第裁60-HC0000000
      號裁決書裁處受處分人罰鍰49,500元整，吊扣駕駛執照12
      個月，施以道安講習，原無違誤。惟按：
  １、95年2月5日正式施行之行政罰法第二十六條規定：「一行
      為同時觸犯刑事法律及違反行政法上義務規定者，依刑事
      法律處罰之。但其行為應處以其他種類行政罰或得沒入之
      物而未經法院宣告沒收者，亦得裁處之。前項行為如經不
      起訴處分或為無罪、免訴、不受理、不付審理之裁判確定
      者，得依違反行政法上義務規定裁處之。」。又其他種類
      行政罰，係指違反行政法上之義務應受裁罰性之不利處分
      ，依行政罰法第二條規定，包括限制或禁止行為之吊扣證
      照處分。究其立法目的，一行為同時觸犯刑事法律及違反
      行政法上義務規定時，由於刑罰或行政罰同屬對不法行為
      之制裁，而刑罰之懲罰作用較強，故依刑事法律處罰，即
      足資警惕時，實無一事二罰，再處行政罰之必要，且刑事
      法律處罰，由法院依法定程序為之，較符合正當法律秩序
      ，應予優先適用，但罰鍰以外之沒入或其他種類行政罰，
      因兼具維護公共秩序之作用，為達行政目的，行政機關仍
      得併予裁處。
  ２、次按道路交通主管機關對於汽車駕駛人酒後駕車之行為，
      依道路交通管理處罰條例第三十五條第一項第一款規定予
      以裁罰，係對行為人違反行政法上義務規定之行政罰，而
      汽車駕駛人酒後駕車之行為，經測試檢定酒精濃度超過規
      定標準，涉犯刑法第一百八十五條之三之公共危險罪嫌者
      ，道路交通主管處罰機關除有上開行政罰法第二十六條第
      一項但書規定，得處以其他種類行政罰之情形外，關於罰
      鍰部分，即應依上開行政罰法第二十六條及道路交通管理
      處罰條例第十條規定，移送地方法院檢察署處理，於移送
      後，非有上開行政罰法第二十六條第二項所定不起訴等事
      由，得依違反行政法上義務規定裁處者，不得再依道路交
      通管理處罰條例第三十五條第一項第一款規定，裁處行為
      人罰鍰之行政罰。
  ３、再按緩起訴期間內，有下列情形之一者，檢察官得依職權
      或依告訴人之聲請撤銷原處分，繼續偵查或起訴：一於期
      間內故意更犯有期徒刑以上刑之罪，經檢察官提起公訴者
      。二緩起訴前，因故意犯他罪，而在緩起訴期間內受有期
      徒刑以上刑之宣告者。違背第二百五十三條之二第一項各
      款之應遵守或履行事項者，刑事訴訟法第二百五十三條之
      三第一項定有明文。故經檢察官為緩起訴處分者，於緩起
      訴之猶豫期間內，最終是否會被檢察官提起公訴，尚未終
      局確定，即緩起訴處分於猶豫期間內尚未具有實質確定力
      ，檢察官於該猶豫期間內，尚得對被告為繼續觀察，如被
      告顯無反省警惕之情或根本欠缺反省警惕之能力，檢察官
      仍得依職權或依告訴人之聲請，將該緩起訴處分撤銷。
  ４、至行政罰法第二十六條明定「一事不二罰原則」，即應受
      行政罰之行為如經不起訴處分或為無罪、免訴、不受理、
      不付審理之裁判確定者，始得依違反行政法上義務規定裁
      處之，並未明文規定包括緩起訴處分在內，惟依行政罰法
      第二十六條第二項之立法意旨以觀，必須待緩起訴處分實
      質確定時，被告才終局確定免於遭受刑事訴追，原處分機
      關始得為行政裁罰，亦即在緩起訴處分之猶豫期間期滿前
      ，該緩起訴處分仍有被撤銷之可能，此時原處分機關若依
      法為行政裁決，將使受處分人有同時遭受行政處罰及刑事
      訴追之危險，顯與行政罰法第二十六條規定之立法意旨相
      悖。且刑事訴訟法第二百五十三條之二規定，命被告為金
      錢給付、勞務給付及處遇措施的部分，應得被告之同意（
      因涉及被告之人身自由及財產的拘束，且產生未經裁判即
      終局處理案件之實質效果，自應考慮被告之意願）。至於
      命被告為金錢給付部分，並得為民事強制執行名義。無論
      檢察官課以被告以上何種負擔，由於這些負擔雖然不是「
      刑罰」，但性質上可以說是實質的制裁，並且也造成被告
      權利的影響。故檢察官所為對於行為人之緩起訴處分，已
      產生實質刑罰之效果，而非不起訴處分甚明。
  ５、而道路交通管理處罰條例第三十五條所規定之裁處含有罰
      鍰與吊扣駕照，二者分屬行政罰法法理中之裁罰，含有對
      於過去違反義務行為處罰之秩序罰，以及對於預防將來再
      犯危險之管制罰；而前者對於過去義務違反而為秩序罰之
      目的與刑事制裁所欲達到保護交通安全之目的相同，二者
      既為相同之目的，則處以較重之刑事制裁已足，無重複處
      罰之必要。故對於性質相同之金錢裁罰，已依懲罰作用較
      強之刑事法律制裁後，即無再依行政法為相同處罰之理。
  ６、是以，自行政罰法第二十六條規定之立法意旨為有利於行
      為人之解釋，宜認應受行政裁罰之行為，關於「罰鍰」部
      分，同一事實如經緩起訴處分確定，且緩起訴期滿未經撤
      銷者，亦有行政罰法第二十六條所定一事不二罰原則之適
      用。
（二）揆諸上揭說明，異議人雖有於上開時、地酒後駕車，違反
      道路交通管理處罰條例第三十五條第一項第一款規定之違
      規行為，惟異議人上開酒後駕車之行為，係屬同時觸犯刑
      事法律及違反行政法上義務規定之行為，揆諸前揭規定與
      說明，罰鍰部分即應依刑事法律處罰之，本件異議人於臺
      灣臺中地方法院檢察署檢察官為緩起訴處分時，經該署檢
      察官命其向國庫支付60,000元確定在案，此有臺灣臺中地
      方法院檢察署檢察官執行緩起訴處分命令通知書影本、臺
      灣臺中地方法院檢察署自行收納款項統一收據影本各一份
      在卷可稽，此固非刑法所定刑罰之種類，然已對異議人名
      譽、心理產生相當制約並影響異議人財產上之權利，亦應
      可實質該當行政罰法第二十六條第一項之「依刑事法律」
      之處罰。據此，原處分機關依道路交通管理處罰條例第三
      十五條第一項第一款規定，對受處分人上開酒後駕車之違
      規行為予以裁罰時，就受處分人違反行政法上義務而受罰
      鍰49,500元部分，依行政罰法第二十六條第一項前段規定
      ，即應依刑事法律處罰之，不得再依上揭道路交通管理處
      罰條例等規定裁罰之，是受處分人之異議為有理由。
五、綜上所述，原處分機關交通部公路總局臺中區監理所上開罰
    鍰之行政裁罰，即有未洽，異議人就此部分之異議，為有理
    由，故就此部分之原處分應予撤銷。至於原處分機關執行吊
    扣駕駛執照12個月並施以道安講習之行政裁罰，依上開道路
    交通管理處罰條例等規定及行政罰第二十六條第一項但書之
    規定，核無不當，且受處分人僅係就上開原處分裁處罰鍰之
    部分聲明異議，並未就此部分聲明異議，附此敘明。
六、據上論斷，應依道路交通管理處罰條例第八十七條第二項、
    道路交通案件處理辦法第二十條之規定，裁定如主文。
中    華    民    國    98    年    11    月    25    日
                  交通法庭    法  官  巫淑芳
上正本證明與原本無異。
如不服本裁定，應於送達後五日內，向本院提出抗告狀。
                              書記官  張孝妃
中    華    民    國    98    年    11    月    25    日


司法院資訊處製作；財團法人民間司法改革基金會備份。
